【裁判字號】    92,婚,857
【裁判日期】    920930
【裁判案由】    確認婚姻關係存在
【裁判全文】
臺灣板橋地方法院民事判決  九十二年度婚字第八五七號
    原      告  甲○○
    被      告  黎氏金鶯 (L.
右當事人間請求確認婚姻關係存在事件，本院判決如左：
    主  文
確認原告與被告間之婚姻關係存在。
訴訟費用由被告負擔。
    事      實
甲、原告方面：
一、聲明：如主文所示。
二、陳述：原告與越南籍之被告於民國（下同）八十九年一月十二日結婚，生育一女
    兒，嗣於九十二年六月二十三日雙方因細故生口角而簽訂離婚協議書，並辦理離
    婚登記。惟離婚協議書上所載證人乙○○、丙○○並未在兩造簽訂離婚協議書時
    在場簽名蓋章，而是原告的嫂嫂丁○○拿她自己的離婚協議書給原告抄寫，原告
    依丁○○的離婚協議書所載證人姓名抄寫後並製作印章蓋在上面，進而持往戶政
    事務所辦理登記。因離婚協議書上面的證人並未親聞兩造確有離婚真意，是以難
    認兩造之協議離婚已具備法定要件，兩造之離婚自屬無效，兩造間之婚姻關係仍
    屬存在，惟戶政單位已有離婚登記，使兩造間婚姻關係處於不確定狀態，自有以
    確認判決除去不確定狀態之必要，是以原告有即受確認判決之法律上利益。
三、證據：提出離婚協議書影本一件、
乙、被告方面：
一、聲明：請求適當判決。
二、陳述：被告同意原告的請求，因為兩造離婚協議書確實是原告抄寫他嫂嫂丁○○
    的離婚協議書內容，證人不在場。
    理      由
一、原告主張兩造於九十二年六月二十三日簽訂離婚協議書，惟離婚協議書上所載證
    人乙○○、丙○○並未在兩造簽訂離婚協議書時在場簽名蓋章，而是原告抄寫嫂
    嫂丁○○的離婚協議書內容等情，業據證人丁○○到庭具結證稱：「今年六月二
    十三日我把離婚證書拿給原告抄，當時證人確實沒有在場，印章是原告自己刻的
    。因當時兩造吵的很兇，說要離婚但不知道離婚證書怎麼寫，我就把我的離婚證
    書拿給原告抄」等語，且為被告所不爭執。又本院依職權通知兩造離婚協議書之
    證人乙○○、丙○○，其中乙○○已遷移不明，丙○○雖受合法通知但未到庭，
    此有郵政單位之回證附卷可稽。依此，堪認原告主張之情為真實。
二、按兩願離婚，應以書面為之，有二人以上證人之簽名，並應向戶政機關為離婚之
    登記，民法第一千零五十條定有明文。次按民法第一千零五十條所謂二人以上證
    人之簽名，固不限於作成離婚證書時為之，亦不限於協議離婚時在場之人，始為
    證人，然究難謂非親見或親聞雙方當事人確有離婚真意之人，亦得為證人，最高
    法院六十八年台上字第三七九二號判例參照。本件兩造於九十二年六月二十三日
    所簽訂之離婚協議書雖載有證人乙○○、丙○○，惟證人乙○○、丙○○既未在
    場見證，顯未親見或親聞兩造有離婚之真意，依前揭判例說明，證人乙○○、丙○○自不合上開規定所謂之「證人」，則兩造間之協議離婚即難謂已具備法定要
    件，縱令兩造間雖有離婚之合意，惟因系爭離婚協議書未具備二人以上親聞或親
    見兩造確有離婚真意之證人之簽名，即未依民法第一千零五十條規定之方式為之
    ，依民法第七十三條規定自屬無效（最高法院二十八年上字第一三０六號判例參
    見）。
三、從而，原告據以訴請確認兩造間之婚姻關係存在，為有理由，應予准許。
四、結論：原告之訴為有理由，依民事訴訟法第七十八條，判決如主文。
中      華      民      國    九十二    年      九      月     三十     日
                                        臺灣板橋地方法院家事法庭
~B法      官  黃惠瑛
右正本證明與原本無異
如對本判決不服，須於收受判決書後二十日內向本院提出上訴狀（須按對造人數附繕
本）。
中      華      民      國    九十二    年      九      月     三十     日
~B法院書記官  林月蓉


司法院資訊處製作；財團法人民間司法改革基金會備份。
